【裁判字號】    90,判,1879
【裁判日期】    901018
【裁判案由】    新型專利異議
【裁判全文】
最  高  行  政  法  院  判  決                    九十年度判字第一八七九號
    原      告  允統塑膠工業股份有限公司
    代  表  人  甲○○
    原      告  沈吉峰
    訴訟代理人  乙○○
    被      告  經濟部智慧財產局
    代  表  人  陳明邦
右當事人間因新型專利異議事件，原告不服行政院中華民國八十八年七月十六日台八
十八訴字第二七七九○號再訴願決定，提起行政訴訟。本院判決如左︰
    主  文
原告之訴駁回。
訴訟費用由原告負擔。
    事  實
緣原告之前手陳清文，於民國八十四年五月十九日以其「塑膠地磚自動對花壓紋裝置
改良結構」，向被告經濟部中央標準局（八十八年一月二十六日改制為經濟部智慧財
產局）申請新型專利，經被告編為第00000000號審查，准予專利（下稱系爭
案）。公告期間，異議人毛振基以系爭案係運用申請前既有之知識，而為熟習該項技
術者所能輕易完成且未能增進功效，有違專利法第九十七條及第九十八條第二項規定
，檢具申准在先之第00000000號「塑膠印貼地磚電磁式自動對花壓紋裝置」
新型專利案（下稱引證案）專利公告及說明書等影本，對之提起異議。案經被告審查
，為系爭案異議不成立之審定。其間，陳清文申准將系爭案申請權讓與原告。毛振基
訴經經濟部經（八七）訴字第八七六三○七五六號訴願決定將原處分撤銷。被告重行
審查，為「本案異議成立，應不予專利。」之審定，發給八十七年八月十日台專（判
）○五○一七字第一二六四二四號專利異議審定書。原告不服，提起訴願、再訴願，
遞遭決定駁回，遂提起行政訴訟。茲摘兩造訴辯意旨於次：
甲、原告起訴意旨略謂：
一、本件爭議審查過程之事實：
（一）被告曾於八十六年五月十三日派審查委員會會同原告及異議人作現場鑑定並實
      地操作，結論為兩者整體構造不一，系爭案有進步性。
（二）原告為證明研發機器與異議人專利內容不同，故依專利法第一百三十一條第二
      項規定，向司法院與行政院指定之專利侵害鑑定機構中國機械工程學會請求鑑
      定，鑑定人員作現場勘查，結論為：本專利案（即引證案）於印花皮上需設有
      較多之位置及長度感應線，而待鑑定物（即系爭案）僅於每一印花紋起始處設
      一感應線，即可造成對合之功效。待鑑定物為達到精確對合之功能所使用之銜
      接於刻花輪軸心之譯碼器及表皮輪前部所設立之放料輪，亦未見於本專利案之
      申請專利範圍內。
（三）經濟部前撤銷原處分，僅作書面審理（未做現場勘查），其結論：二者之作動
      原理係屬相同，又兩案在構造上雖有差異，然該差異並非為系爭案所首創作，
      ．．．此種利用市場標準元件替換的方式，僅屬習用技術手段之簡易轉換。．
      ．．然此等功效皆係因替換元件之效益，並非系爭案創作改良所造成。
（四）從上述各單位對二件專利審查內容可知，經濟部未做現場勘查，僅憑書面審理
      而已，故其對爭議點之見解自比前至現場勘查單位較不客觀、正確，而不可採
      。另從其撤銷原處分之理由：「．．．故二者作動原理相同．．．此種利用市
      售標準元件替換之方式，僅屬習用技術手段之簡易轉換。」與鈞院在新型定義
      上及爭議案之判決（七十八年度判字第五一六號判決、七十一年度判字第六○
      八號判決、六十八年度判字第四九九號判決）要旨，相互牴觸。
（五）經濟部之見解與新型專利審查定義已有嚴重出入，亦不符審查基準，例如：何
      以可以原理相同即認定二者相同；何以以結構上有市售元件即謂此乃簡易轉換
      ，任何一件創作物其所利用元件豈有皆自行創作，且原告根本非申請市售元件
      專利，而係整體結構，整體結構根本非既有技術亦無有人創作公開過。而被告
      更不該依附其見解，抹煞先前至現場勘查後所做出之「異議不成立」處分。
（六）引證案即為系爭案申請之初，作為比較之習用既有技術，二者差距五年以上，
      以日新月異之現代技術更新速度，五年時間足以改變許多明確且新穎的技術，
      尤其是自動控制及電子、電機或感應元件的開發之運用，更是一日千里；再者
      ，駁回異議之處分書理由中，一再肯定系爭案之功效及優點，如「具有精準對
      合，適用於不同規格尺寸．．．電腦運算單元設有同步誤差校正器，可快速修
      正等功效。」「譯碼器有較多脈衝訊號，使電腦解析較精確。」「本案使用伺
      服馬達驅動，有較佳性能。」等云云，卻又同時以其係「市售零件」的運用及
      簡易置換等否定之，顯然昧於因循，而不敢正視本案具有增進功效的事實存在
      ；且依專利公報可知，因由市售元件之運用而獲准的專利案亦不在少數，顯見
      被告肯定以市售元件來解決同樣範疇的物品存在之舊問題所達成功效增進的事
      實；惟何以獨薄系爭案。
二、系爭案既非發明案，更非申請作動原理，而是裝置之改良，不應以作動原理作為
    原決定理由；另外，引證案之偵測組件及本案之譯碼器，係完全不同功能的市售
    元件、結構不同，應用原理不同，使用場合及時機不同，可達成的功效有異，搭
    配使用的功效有異，搭配使用的周邊或附屬設備更完全不同，怎可輕易以「係屬
    同功能組件」，而完全抹煞本案能達成之功效及進步性。又市售標準元件的選用
    絕非如原決定理由所言，為習用技術之簡易替換而已；蓋因，任何一技術人員，
    尤其是設計人員在其平時的設計及技術工作中，最難的就是如何以最經濟、最實
    用、最可靠、最可掌握的結構及市售元件的組合，來達成所需任務及使命；其中
    機械結構較為死板，除選用市售元件來達成最節省成本外之目的外，還必須配合
    以往其使用的經驗及配合機械性能等多方面考量，所以原決定理由以此僅為習用
    技術之簡易轉換，顯然太小看技術者在考量市售元件的組合或搭配時之綜合判斷
    及專業經驗，完全與現存工業技術實況脫節。
三、原決定理由所述「本案具有精確對合，適用於不同規格，無須訂製印設多達數十
    條之長度感應線，電腦運算單元設有同步誤差校正器，可快速修正等功效。」即
    為系爭案訴求的重點，且為引證案所無法達到，既蒙決定書所肯定，系爭案有增
    進效能之事實，當然就未有違反專利法第九十八條第二項之情事。且系爭案及引
    證案所提到的電腦運算單元及電腦控制，均為達成功效所運用之眾多構件中的一
    個，兩案均未對電腦部分單獨作細部描述，係因為兩案均不是單獨申請電腦運算
    單元本身，而是其組件之配合所產生之功效。若對系爭案之電腦運算單元有所質
    疑，引證案亦應一視同仁。故在肯定系爭案達成之功效下，系爭案未違反專利法
    第九十八條第二項規定甚明。
四、兩案之偵測電眼及譯碼器，絕非單純的市售元件取代，原理亦非系爭專利所訴求
    ，不能做為原決定之駁回理由，而功效相同則必須考慮使用元件及整體結構組成
    ，方足以論之。若如原決定駁回理由所述，兩者只是市售元件的單純取代，兩案
    目前均有可運作之機械，將兩者相互交換使用元件，可確定二者皆不能正常運作
    ，當可證明系爭案之裝置及改良，並非單純市售元件的取代而已；且利用譯碼器
    可以得到較多脈衝訊號供讀取、判斷，使電腦解析較精確，亦為系爭案重要訴求
    ， 豈可輕言非系爭案創作改良的功效。
五、兩案之刻花輪均係因應不同皮料花紋而製作，但兩者最大差別在於：引證案無論
    更改「花紋」或刻花輪「直徑」，其上的位置和長度感應線均必須重新製作，對
    於每一只刻花輪而言，此部分之製作係額外的成本，且每次每支製作時，會因人
    、機器而有所誤差，故其即使「直接」對應也未見有好處，反而在產品多樣化的
    製造環境中埋下失敗及誤差加大的因素。反觀系爭案之刻花輪如何改變花紋及直
    徑，或由何人製作，或由那一台機械製作，均不會影響其偵測的準確度。
六、兩案皆在皮料上設有長度感應線及感測電眼，並非即可草率認定兩案功效相同，
    必須完全且充分比較兩案之整體結構，使用裝置及改良特徵及達成的改良功效後
    方足以認定之。
七、系爭案之譯碼器係系爭案之裝置改良之一，既然有解析度較高之功效，其改良特
    徵即應受到肯定。再者，譯碼器的最終功效當然顯現於馬達的控制，系爭案之譯
    碼器的高解析度加上精密的電腦運算，同步校正器及伺服馬達等一連串精密準確
    的控制裝置及元件組合，其所產生的最終機密控制遠非引證案所能比擬。又原決
    定駁回理由中敘及本案放料輪與塑膠板料間會打滑失真，不若直接偵測板料有效
    ，顯係外行話；參閱原處分卷說明書第一圖所示，系爭案設計即花皮  (3) 係經
    過上、下夾壓的放料輪  (7) 配放料馬達 (71) 直接帶動作放料的行動，係主動
    夾持壓合推送，其打滑失真的情形，微乎其微，即使有，亦是可忽略不計之地步
    ；反觀引證案之表皮輪 (1) 單只懸空設計，底料 (3) 由下穿過，由其圖示，根
    本無法看出是否有與表皮輪 (1) 接觸，更遑論可以受表輪 (1) 作控制放料，且
    其表皮 (2) 更不知從何處引來，只知忽然從表皮輪 (1) 底下跑出。眾所週知，
    利用滾輪送料且能控制其放料速度，必須利用如系爭案由上、下兩支以上的滾輪
    做適切夾壓，才可能放料，否則也必須有相當的「包覆角」才有可能。而引證案
    的表皮輪 (1) 只懸空供底料  (3) 及表皮 (2) 由下通過，其所能接觸的部分僅
    有一小段，且幾乎為線性接觸，其所能受確實傳遞的情形，與系爭案相較，有天
    壤之別。若說系爭案會失真打滑，則引證案其失真打滑度將數倍於系爭案。被告
    未及見察於此，實令人不服。另關於感應線數量對印刷而言，並不會增加成本乙
    節；兩案通用之對象係日產數萬米的塑膠地磚，所需的額外感應線及油墨相當可
    觀，且此部分最終係被裁掉作廢，對於環境影響甚大；再者，引證案之壓紋輪 (
    4) 每改變花紋或直徑，必須重新製作相對的感應線  (41) 及感應點，單就此部
    分所增加之成本，不知凡幾，故怎能就小地方觀之就逕指不會增加成本。
八、若以兩案均有利用電腦運算比對，就強調兩案作動原理及功效皆屬相同，而不細
    究兩者所使用之技術手段、特徵、使用之裝置及其改良的區別等，相當不合理。
    再者，同樣要以減速或改變阻力作為調校手段，兩者必須配合的裝置及技術手段
    卻完全不同，既非等效元件，且不能單純置換，就能達成。而肯定系爭案之伺服
    馬達驅動，有較佳性能，絕非單純的市售元件之簡易替換而已，蓋因系爭案之伺
    服馬達直接給引證案使用，引證案在未將其他相關裝置一併換置的情況下，不可
    能達到正常操作，所以其即為系爭案改良之創作之一。
九、系爭案具有操作性較佳，不良比率較低就是功效增進的具體表現，而選用元件是
    發明人最大的考驗及技術經驗的展現，無選用合宜元件進行機械改良的發明人不
    可能創作一件低成本、高精度、增進功效、生產速度快、產品不良品率低．．．
    等合於實用之機器，所以絕非「選用元件、電腦功能及程式設計」之不同所能輕
    易掩蓋或忽視。再者，機械製造水準或結構如何，若不搭配系爭案合宜的元件及
    控制，其生產時的操作及精密度、不良品等亦是無法得到良好的控制，故不能偏
    視僅指機械結構及製造水準而已，必須要多方面配合，而此多方面正是系爭案所
    訴求之特徵。
十、原告否認兩案具有「相同」構造及裝置的理由，更否定兩案各構造之連動運作原
    理亦「相同」的說詞。而譯碼器及伺服馬達均未見於引證案，其作動及配合完全
    不同，兩案不能互相取代而達成所要的功效。另伺服馬達僅為系爭案放料馬達所
    運用之一種，其同性質之步進馬達亦可，就伺服或步進馬達而言，任何發明人均
    可作合理選用，故在未數項中再界定是可以理解的。
十一、綜上所陳，原處分及一再訴願決定，均有違誤，請併予撤銷等語。
乙、被告答辯意旨略謂︰
一、按對於物品之形狀、構造或裝置之創作或改良，而可供產業上利用者，得依法申
    請取得新型專利，為專利法第九十七條、第九十八條第一項首段所明定。惟如係
    運用申請前既有之技術或知識，而為熟習該項技術者所能輕易完成且未能增進功
    效時，仍不得依本法申請取得新型專利，同法第九十八條第二項復定有明文。
二、依系爭案與引證案之實質技術內容考量，原處分已指明二者皆係利用偵測壓紋輪
    （或刻花輪）的運轉訊號，及偵測印花皮料上的位置及位移訊號，再經電腦運算
    比對，而調整表皮輪（或放料輪）的放料速度，達成對花貼合目的，故二者之作
    動原理係屬相同；構造上雖稍有差異，然該差異並非為系爭案首創，如引證案壓
    花輪上的偵測組件與系爭案的譯碼器係屬同功能之組件，又如印花皮料位置及位
    移速度的偵測，係利用電眼偵測皮料上的特定記號，經電腦運算其訊號而得者，
    皮料放料速度則係利用一可轉動的滾輪，藉由馬達或電磁盤拉制其轉速而成者；
    此種利用市售標準元件替換的方式，僅屬習用技術手段之簡易轉換或運用，此種
    利用電腦設定校正之技術，已是公開之習用技術，並非系爭案所創之功效，故原
    告指係其增進功效之創作，實不足採。
三、原告所提出之侵害鑑定報告，係針對實物產品之鑑定，並非就二專利案所作之比
    對，且亦未見其就專利要件之進步性有所論述；而其他附件亦與系爭案之技術無
    關，原告以該等附件之內容斷章取義，強引附會之說辭，顯不足採。
四、綜上所述，原告之訴顯無理由，請求駁回之等語。
    理  由
一、按新型係運用申請前既有之技術或知識，而為熟習該項技術者所能輕易完成且未
    能增進功效時，雖無同條第一項所列情事，仍不得申請取得新型專利，專利法第
    九十八條第二項定有明文。
二、本件原告之前手陳清文，於八十四年五月十九日以其「塑膠地磚自動對花壓紋裝
    置改良結構」，向被告申請新型專利，經被告審查准予專利。公告期間，異議人
    以系爭案有違專利法第九十七條及第九十八條第二項規定，對之提起異議。案經
    被告審查為異議不成立之審定。嗣陳清文申准將系爭案申請權讓與原告，異議人
    毛振基訴經經濟部訴願決定將原處分撤銷。被告重行審查，以：引證案具有一表
    皮輪及一壓紋輪，其表皮及底料於進入壓紋輪加壓貼合時，感應訊號經輸入中心
    比較電腦計算其偏移量，再驅動可正反轉之校正馬達，將滑板向左、右滑動；位
    置和長度感應電眼及偵測電眼，對於表皮之位置和長度感應線及壓紋輪之位置和
    長度感應線之感應訊號，則先經由各自儲存記憶計算單元處理，再同時輸入中央
    電腦進行比較，而由電腦控制電磁盤之磁力，以牽制表皮輪被動速度，達到表皮
    之壓紋及印刷花紋能相對合之功效。系爭案與引證案均係利用偵測壓紋輪 (或刻
    花輪）之運轉訊號，及偵測印花皮料之位置及位移訊號，再經電腦運算比對，而
    調整表皮輪 (或放料輪）之放料速度，達成對花貼合目的，二者之作動原理係屬
    相同；又引證案壓花輪上之偵測組件與系爭案之譯碼器係屬同功能之組件；印花
    皮料位置及位移速度之偵測，係利用電眼偵測皮料上之特定記號，經電腦運算其
    訊號而得者，皮料放料速度則係利用一可轉動之滾輪，藉由馬達或電磁盤控制其
    轉速而成者，此種利用市售標準元件替換之方式，僅屬習用技術之簡易轉換；系
    爭案雖具有精準對合，適於不同規格尺寸，無需訂製印設多達數十條之長度感應
    線，電腦運算單元設有同步誤差校正器，及可快速修正等功效，然此等功效皆係
    因替換元件之效益：並非系爭案創造、改良所造成，其中最主要之電腦運算單元
    之功能設計，並非系爭案特徵，難謂系爭案具有增進之功效。系爭案乃運用申請
    前既有之技術或知識，而為熟習該項技術者所能輕易完成，且未能增進功效，不
    具進步性，乃依專利法第九十八條第二項規定，為系爭案異議成立，應不予專利
    之審定。
三、原告以系爭案於刻花輪銜接組裝譯碼器，配合長度感應電眼由電腦運算單元運算
    比較，可精確控制放料輪速度，操作性佳、產品不良率低，具有增進之功效云云
    ，訴經經濟部訴願決定，以引證案採壓紋輪端面設有和位置及長度感應線相配之
    偵測點，並配設有偵測電眼，其感測訊號經計算處理後再輸入中央電腦。而系爭
    案則以市售元件譯碼器取代，其原理及功效與引證案相同，二者皆是計算脈衝次
    數，用以分解壓紋輪轉速及位置，雖譯碼器有較多脈衝訊號，使電腦解析較精確
    ，然此並非系爭案創作改良所達成之功效。二案之刻花輪均係因應不同皮料花紋
    而製作，引證案於製作時，同時加設位置和長度感應線及偵測點，具有直接對應
    花紋之效果，而外加感測電眼，毋須因應不同規格尺寸之刻花輪而改變。又引證
    案在印花皮料上設有長度感應線，搭配感測電眼，可計算感應之脈衝訊號次數、
    直接解析皮料位移及位置，再將資料輸入中央電腦；而系爭案則以放料馬達附設
    之譯碼器解析皮料之位移，再以偵測電眼感測皮料上長度感應線做為板料位置訊
    號及比對位移量，二案皆在皮料上設有長度感應線及感測電眼，且訊號功效亦相
    同。至譯碼器之解析度雖較高，然並非系爭案創作改良之功效，且譯碼器之主要
    功效在於馬達控制，對於皮料之位移偵測則屬間接方式，因放料輪與塑膠板料間
    會打滑失真，不若直接偵測板料上長度感應線有效，況感應線數量對印刷而言，
    並不會增加成本。再者，兩案壓紋輪及皮料上之感測訊號均需先輸入電腦比對，
    再調整放料速度，達成對合之目的，二者結構差異僅在於：引證案係直接控制放
    置皮料捲之皮料輪，而系爭案則採與皮料捲輪分開而另加裝一組皮料輪，放料速
    度則由電腦控制皮料輪，惟其皆以減速或改變阻力，為主要調校手段，兩案作動
    原理及功效皆屬相同。雖系爭案使用伺服馬達驅動，有較佳性能，然此僅為市售
    元件之簡易替換，並非系爭案創造改良之功效。系爭案與引證案之整體架構及目
    的功效均屬相同，而於構造特徵上雖有稍許之差異，然該差異僅係一般市售元件
    之簡易置換，且其功效均為相同，系爭案不具進步性。至所訴系爭案之操作性較
    佳及不良品率較低云云，核係選用元件、電腦功能及程式設計不同，以及機器結
    構製造水準問題，要與系爭案之特徵無涉等由，而駁回其訴願。原告不服，提起
    再訴願，行政院除前開理由外，另以：系爭案與引證案有相同構造及裝置，且各
    構件之連動運作原理亦相同；至譯碼器配伺服馬達之裝置，係將脈衝產生器之訊
    號回饋進行馬達作動控制，此種配置及作動方式已見於引證案，其差異僅是脈衝
    產生元件及馬達元件不同，但系爭案之特徵中並無伺服馬達及其技術特徵之說明
    等情，而駁回其再訴願，經核均無不合。
四、原告對一再訴願決定，猶未甘服，循序提起行政訴訟，並以如事實欄所示各節，
    據為爭執。查：原處分及一再訴願決定就原告所述各節，大皆已為說明，原告仍
    執陳詞為爭執，自無足採。又本件經經濟部送請財團法人工業技術研究院機械工
    業研究所鑑定結果，認系爭案的整體架構及目的及功效均為相同，而於構造特徵
    上二者雖有稍許差異，然該差異僅為一般市售元件之簡易置換，且其功效均為相
    同，故系爭案不具進步性等情，此有意見書附於訴願卷可稽。另原告所提出之侵
    害鑑定報告，係針對實物產品之鑑定，並非就二專利案所作之比對，且亦未見其
    就專利要件之進步性有所論述；而其他附件亦與系爭案之技術無關，原告援引為
    證，自不足取。
五、綜上所述，本件被告所為原處分核無違誤，一再訴願決定亦無不合，原告起訴意
    旨求予撤銷，為無理由，應予駁回。
據上論結，本件原告之訴為無理由，爰依行政訴訟法施行法第二條、行政訴訟法第九
十八條第三項前段、第一百零四條、民事訴訟法第八十五條第一項前段，判決如主文
。
中    華    民    國      九十      年      十        月      十八      日
                    最 高 行 政 法 院  第 四 庭
                                審 判 長 法  官      葉  振  權
                                         法  官      廖  宏  明
                                         法  官      吳  錦  龍
                                         法  官      劉  鑫  楨
                                         法  官      吳  明  鴻
右  正  本  證  明  與  原  本  無  異
                                         法院書記官  阮  桂  芬
中    華    民    國      九十      年      十        月      十九      日


司法院資訊處製作；財團法人民間司法改革基金會備份。
